臺灣臺北地方法院民事判決　　　　　　　　　　　　九十三年度簡上字第三二四號
　　上　訴　人　戊○○○工程實業有限公司
　　法定代理人　乙○○
　　訴訟代理人　甲○○
　　被上 訴 人　佳誠營造有限公司
　　法定代理人　丁○○
　　訴訟代理人　丙○○
右當事人間給付扣押款事件，上訴人對於中華民國九十三年四月五日本院台北簡易庭
九十二年度北簡字第一八三一○號第一審判決提起上訴，並擴張聲明，本院於九十三
年十二月十七日言詞辯論終結，判決如左：
    主    文
上訴及擴張聲明均駁回。
第二審訴訟費用由上訴人負擔。
    事    實
甲、原告方面：
一、聲明：
  (1)原判決廢棄。
  (2)被上訴人應給付上訴人新台幣（下同）一十二萬一千二百二十五元，及自被上訴
    人收受台灣台北地方法院九十二年七月二十四日北院錦九十二執寅字第二０八二
    七號收取命令之翌日起至清償日止，按年息百分之五計算之利息。
二、陳述：除與原判決所載相同者，茲予引用外，補稱：
  (1)付款回條係由被上訴人及訴外人羅興水電工程有限公司（下稱羅興公司）雙方所
    為，事後於訴訟中提出，且馮長興為被上訴人之員工，其書面證據及其證詞之證
    據力已嫌薄弱，況該付款回條均無被上訴人何時交付羅興公司及簽收之日期。又
    支票係無因證券，原審如何判定該五十萬元支票為借款，若僅由工程慣例遽為認
    定本件事實，亦嫌擅斷。
  (2)依九十三年八月十九日下午六時四十分電話錄音帶，可知羅興公司老闆否認有向
    被上訴人借款。
乙、被告方面：
一、聲明：上訴駁回。
二、陳述：除與原判決所載相同者，茲予引用外，補稱：
  (1)不論羅興公司有無向被上訴人借款，羅興公司所施作之最後一期工程，被上訴人
    仍需估驗計價，是被上訴人工程部之馮長興於九十二年三月十日簽認計價並不足
    為羅興公司未於九十二年一月初向被上訴人預借五十萬元之反證。
  (2)上訴人雖於九十一年九月十九日、九十二年一月九日先後寄發存證信函予被上訴
    人，要求被上訴人將應付羅興公司之工程款保留，惟被上訴人需羅興公司配合將
    工程完工，否則如延誤工程，業主罰款下來，被上訴人之損失無法預估，故被上
    訴人有不得不答應羅興公司預借工程款，事實上因羅興公司財務上之困難，其唯
    恐工程款被扣，事先向被上訴人預借工程款，應是合情合理之舉動，上訴人之信
    函適足證明羅興公司有向被上訴人預借工程款之動機。
    理  由
一、上訴人在原審起訴僅聲明請求被上訴人給付十二萬一千二百二十五元，嗣於上訴
    人後，擴張聲明請求被上訴人給付遲延利息，依民事訴訟法第四百四十六條第一
    項但書及第二百五十五條第一項第三款之規定，應予准許，合先敘明。
二、上訴人主張：伊對訴外人羅興公司有十二萬一千二百二十五元之債權，因羅興公
    司於被上訴人處尚有工程款未支領，伊乃先後於九十一年九月十九日、九十二年
    一月九日寄發存證信函予被上訴人，要求被上訴人將應付予羅興水電公司之工程
    款暫予保留。其後伊復取得法院准許對羅興公司財產假扣押之裁定（台灣板橋地
    方法院於九十二年一月十四日作成之九十二年度裁全火字第二五九號裁定），並
    經本院民事執行處於九十二年一月二十四日以九十二年度執全字第二一八號執行
    事件就羅興公司對被上訴人上開承攬工程款債權實施假扣押。詎伊於取得對羅興
    公司給付貨款訴訟之勝訴確定判決，並據以聲請本院民事執行處於九十二年七月
    二十四日核發收取命令（本院北院錦九十二執寅字第二○八二七號收取命令）時
    ，被上訴人竟於收受收取命令後提出異議，抗辯已無工程款可資上訴人收取。惟
    查被上訴人於本院核發扣押命令時，對羅興公司實仍有工程款未為給付，且於九
    十二年三月十日以後仍應給付工程尾款五十萬元予羅興公司，故其所辯無款可供
    收取，並非實在。伊亦否認被上訴人之前交付羅興公司之五十萬元，係羅興公司
    向被上訴人之借款，被上訴人以此主張與工程款抵銷，不生抵銷之效力等情。爰
    依強制執行法第一百二十條第二項之規定，求為命被上訴人給付十二萬一千二百
    二十五元及自被上訴人收受台灣台北地方法院九十二年七月二十四日北院錦九十
    二執寅字第二０八二七號收取命令之翌日起至清償日止，按年息百分之五計付利
    息之判決。
三、被上訴人則以：強制執行法第一百十九條之聲明異議並未限定執行命令之種類，
    應包括同法第一百十五條第二項、第一百十六條第一項後段之命令在內，故該第
    三人對執行法院嗣後所發之執行命令仍得依同法第一百十九條第一項規定聲明異
    議。又被上訴人雖與羅興公司間有工程合約關係，但被上訴人已分期給付工程款
    完畢。其中因羅興公司有部分零星工程未施作，雙方已同意由被上訴人代為點工
    施作，代施作之費用則自第十期起之工程款中扣除，從而，第十期已扣款五千七
    百元，第十二期扣款三萬三千五百五十元，第十五期扣款十四萬零九百七十元。
    此外羅興公司因周轉問題於九十二年一月二十日向被上訴人預借五十萬元，被上
    訴人開立遠期支票供其周轉，故被上訴人雖有列計羅興公司於九十二年三月十日
    之後仍有工程尾款五十萬元，但此部分亦經與上開借款抵銷，羅興公司已無可得
    請求之工程款。又羅興公司係於九十二年三月十日之後始可向被上訴人請求最後
    一筆工程款，故本院於九十二年一月二十四日核發扣押命令時，羅興公司尚未對
    被上訴人有上開工程款債權存在，扣押命令之效力自不能及於九十二年三月十日
    始產生之工程款債權等語，資為抗辯。
四、上訴人主張伊對訴外人羅興公司有十二萬一千二百二十五元之債權，伊曾先後於
    九十一年九月十九日、九十二年一月九日寄發存證信函予被上訴人，要求被上訴
    人將應付予羅興水電公司之工程款暫予保留。其後伊復取得法院准許對羅興公司
    財產假扣押之裁定（台灣板橋地方法院於九十二年一月十四日作成之九十二年度
    裁全火字第二五九號裁定），並經本院民事執行處於九十二年一月二十四日以九
    十二年度執全字第二一八號執行事件就羅興公司對被上訴人上開承攬工程款債權
    實施假扣押。詎伊於取得對羅興公司給付貨款訴訟之勝訴確定判決，並據以聲請
    本院民事執行處於九十二年七月二十四日核發收取命令（本院北院錦九十二執寅
    字第二○八二七號收取命令）時，被上訴人竟於收受收取命令後提出異議之事實
    ，業據上訴人提出本院九十二年一月二十四日北院錦九十二執全寅字第二一八號
    執行命令、九十二年七月二十四日北院錦九十二執寅字第二○八二七號執行命令
    、存證信函及工程合約書為證（見原審卷第八頁、第九頁及第八三頁至第九０頁
    ），復為被上訴人所不爭執，堪信為真實。至上訴人主張羅興公司對被上訴人仍
    有工程款債權五十萬元，被上訴人應給付上訴人其中十二萬一千二百二十五元及
    利息云云，則為被上訴人所否認，並以前揭情詞置辯。經查：
（一）按受債權扣押命令之第三債務人，於扣押後始對其債權人取得債權者，不得以
      其所取得之債權與受扣押之債權為抵銷，固為民法第三百四十條所明定，依此
      項規定，則執行法院之禁止命令並不影響第三債務人以扣押時或扣押以前就其
      對債權人取得之債權，與受扣押之債權為抵銷，即使執行法院之禁止命令送達
      時，主動債權猶未屆清償期，甚且後於被動債權屆至者亦然。按抵銷制度之本
      旨，在求具有相互同種債權人間之簡易清償及圓滿公平之處理，同時就行使抵
      銷權之債權人一方言，在債務人資力不足之場合下，仍能為自己之債權受到確
      實及充分清償利益，此時主動債權人對於被動債權宛如具有類似於擔保權地位
      之機能，是抵銷之目的為簡易及公平，其機能為擔保，抵銷制度此種目的與機
      能，在現在經濟社會裏，有益於交易的助長，因此，能依本制度受保護之當事
      人地位，應予尊重，即使被動債權有受扣押之情形，亦不得輕易加以否定。又
      債權被扣押時，被扣押債權之債權人雖禁止處分被扣押之債權（強制執行法第
      一百十五條第一項），但扣押不得阻止與債務人的行為無關係之客觀事實，或
      唯賴第三債務人（即主動債權人）之行為而生之債權消滅內容變更等，則依第
      三債務人一方意思表示之抵銷權行使，自不得因扣押之事實而當然被禁止。是
      民法第三百四十條僅規定受債權假扣押命令之第三債務人，於扣押後始對債權
      人取得債權者，不得以其所取得之債權與受扣押之債權為抵銷，而不及於第三
      債務人以扣押時或扣押以前對其債權人取得之債權（即主動債權），與受扣押
      之債權（即被動債權）為抵銷（最高法院八十二年臺上字第二三一四號、八十
      三年臺上字第一五二號判決參照）。
（二）本件被上訴人抗辯羅興公司於九十二年一月中旬向其預借工程尾款周轉之事實
      ，業據證人馮長興在原審及本院到場證稱：「（提示工程估驗請款單及付款回
      條，有何意見？）工程估驗請款單上工程部審核處的簽名是我簽的，這張工程
      估驗請款單也是我製作的。．．請款也是羅興水電工程公司向我請款的。．．
      約定工程付款是按照工程進度來付款，．．將廠商提出的相關單據一併給我們
      公司審核。如果審核沒有問題，就會報到總經理，由總經理認可後開支票。我
      們通知廠商領款，廠商領款時都要在付款回條上面蓋章。付款回條上面的章需
      與承攬契約書上面的章相同。羅興公司向我請款很多次，材料請款有六次，工
      程請款有六次，在九十二年一月中旬工程快結束時，羅興公司有來跟我說要預
      借工程保留款新台幣五十萬元。我們公司當時也沒有那麼多現金，所以我們就
      開了三個月的遠期支票讓羅興水電工程有限公司拿支票去貼現．．羅興水電公
      司在跟我們借新台幣五十萬元沒有寫書面，也沒有說要給利息。這張三月十日
      的工程估驗請款單是系爭工程的總結。我做這張工程估驗請款單將前面的新台
      幣五十萬元的帳沖掉。付款回條是在我寫工程估驗請款單之前簽收的，我記得
      系爭新台幣五十萬元保留款支票羅興水電公司大約是在九十二年一月十五日至
      二十日左右領走的」等語（見原審卷第一一四頁至第一一五頁）、「（羅興公
      司曾向你表示要預借工程保留款之時間？）大約是在九十一年十二月及九十二
      年一月間．．我有跟公司報告，後來他們沒有經過我，自行向公司借款，是會
      計小姐通知我說有一筆帳要沖掉，告訴我說羅興公司向公司借款五十萬元，類
      似要從保留款中扣除」、「（羅興公司在九十二年一月時，向你們公司預借五
      十萬元的工程保留款，當時羅興公司在你公司的工程款有多少數額？工程保留
      款有多少數額？）九十二年三月十日《原審卷六十八頁》當時可以退的工程保
      留款有六萬三千四百七十元、五十七萬七千五百元，扣掉清潔垃圾清運費用十
      四萬零九百七十元後，剛好是五十萬元，當時那五十萬元剛好抵掉他們預借的
      五十萬元」等語（見本院卷第四○頁、第四一頁）。再參諸九十二年一月中旬
      羅興公司所承攬之工程尚未完工結算（見原審卷第六六頁及第六七頁所附之第
      六期估驗請款單及付款回條、第六八頁所附之九十二年三月十日估驗單），被
      上訴人不可能會事先給付工程尾款予羅興公司等情，足證羅興公司係於九十二
      年一月中旬向被上訢人預借工程款五十萬元，由被上訴人交付支票號碼JC00
      00000號、發票日為九十二年四月二十七日、面額五十萬元之支票一紙，
      供上訴人調借現金。故被上訴人抗辯伊有交付上訴人上開支票作為借款五十萬
      元等語，應可採信。
（三）次查羅興公司所取走之支票業經羅興公司背書後，經由羅楊玉梅在華南商業銀
      行股份有限公司永吉分行之帳戶提示兌領，此有前揭永吉分行九十三年十月十
      三日（九三）華吉存字第○一八六號函附支票正反面影本（見本院卷第五九頁
      及第六０頁）。堪認羅興公司已因支票之轉讓而周轉取得現金，故其與被上訴
      人間確有預支工程款之消費借貸關係存在。又羅興公司與被上訴人間工程尾款
      債權，亦於被上訴人嗣主張以上開預借款抵銷而消滅，此由羅興公司所檢附之
      付款回條可證（見原審卷第六九頁）。上訴人雖提出其公司所屬人員與羅興公
      司負責人羅文興間之談話錄音帶及譯文為證，指稱羅文興否認有借款存在云云
      。惟縱認上開錄音帶之內容係羅文興所為，惟羅文興為脫免其對上訴人之債務
      ，就利害攸關之系爭工程款債權事實，自難期其為客觀公正之陳述，且錄音帶
      關於被上訴人尚有工程款未付之陳述，亦與上開羅興公司檢附付款回條表示已
      領取工程款之事實不符，故尚難據該錄音帶及譯文為有利於上訴人之認定。本
      件亦無再予傳訊證人羅文興之必要。末按工程實務上，承攬人或因購料所需，
      或因需對下包廠商給付工程款，或因其他原因有資金需求時，由定作人預借或
      預支工程款予承攬人，再依施工之進度，由將來承攬人可請領之工程款中扣回
      之情事，所在多有，且上游承包商是否同意先行預支及借款予下游包商，係屬
      於上游包商自行決意及酌定之權利，其同意借款之行為，亦不具違法性，是被
      上訴人抗辯羅興公司向伊預借工程款五十萬元，乃渠與羅興公司間之借貸關係
      等語，尚非無據。而被上訴人對羅興公司之前開借款債權，既係於九十二年一
      月二十四日執行法院扣押前即已取得者，參諸前揭規定及說明，被上訴人抗辯
      伊得以之與工程尾款債權抵銷，並抵銷後已無工程款餘額可供上訴人收取等語
      ，即為可取。
五、綜上所述，本件羅興公司既已無可得請求之工程款，則上訴人依強制執行法第一
    百二十條第二項之規定，請求被上訴人給付十二萬一千二百二十五元及擴張聲明
    請求給付利息，即屬無據，不應准許。從而，原審所為上訴人敗訴之判決，並無
    不合。上訴意旨指摘原判決不當，求予廢棄改判，為無理由。上訴人之擴張聲明
    ，亦應一併駁回。
六、本件判決基礎已臻明確，兩造其餘之攻擊防禦方法經本院斟酌後，核與判決結果
    不生影響，爰無再一一詳予論述之必要，併予敘明。
七、據上論結，本件上訴及擴張聲明為無理由，依民事訴訟法第四百三十六條之一第
    三項、第四百四十九條第一項、第七十八條，判決如主文。
中　　　華　　　民　　　國　　九十三　　年　　十二　　月　　  三十一　　日
                                      民事第一庭審判長法  官  謝碧莉
                                                      法  官  陳盈如
                                                      法  官  呂淑玲
右為正本係照原本作成。
本判決不得上訴。
中      華      民      國    九十三    年    十二   月       三十一   日
                                                      書記官  方美雲
